【裁判字號】    89,易,3486
【裁判日期】    900802
【裁判案由】    竊佔
【裁判全文】
臺灣臺中地方法院刑事判決                        八十九年度易字第三四八六號
    公  訴  人  臺灣臺中地方法院檢察署檢察官
    被      告  甲○○
右被告因竊佔案件，經檢察官提起公訴 (八十九年度偵字第一四七八七號），本院判
決如左：
      主  文
甲○○在行水區堆置砂石，致生公共危險，處有期徒刑陸月，併科罰金貳拾萬元，有
期徒刑如易科罰金，以參佰元折算壹日，罰金如易服勞役，以罰金總額與陸個月之日
數比例折算。
      事  實
一、甲○○自民國 (下同）八十六年十一月間起，由丙○○○、乙○○處取得坐落臺
    中縣烏日鄉○○○段同安厝堤防五百至八百公尺處旁之國有行水區內面積０．七
    五五公頃河川公地之占有，供己經營砂石業務，將機械、砂石堆置在上開行水區
    內河川公地上，為經濟部水利處第三河川局（下稱第三河川局）分別於八十八年
    十二月二十二日、八十九年七月十日查獲後，甲○○仍未終止其堆置行為，迄至
    八十九年十一月間，第三河川局再度勘測時，其堆置之位置如附圖所示。其上開
    堆置砂石及機械設備破壞河床之地形地貌，使如附圖所示土地附近國有行水區○○○段河川，其水流之宣洩遭受到妨礙，尤以豪雨汛期為最，因其等堆置砂石、
    之面積已達０．七五五公頃，且距離堤防甚近，在豪雨汛期時，上開堤防之原防
    護功能即有無法負荷受阻礙水流之虞，水流若在此受妨礙無法順利宣洩，將使水
    位升高，並浸蝕堤防與堤防之河川區線內沿岸土地，致生沿岸居民身體、財產遭
    損傷之虞之公共危險。甲○○上開堆置砂石、機械之行為，使其於八十七年至八
    十九年間共獲有新臺幣 (下同）二千萬元以上之營業收入。
二、案經臺中縣警察局烏日分局報請臺灣臺中地方法院檢察署檢察官偵查起訴。
    理  由
一、訊據被告矢口否認右揭犯行，辯稱：僅單純使用河川地堆置之砂石、機械等，並
    未肇致公共危險云云。經查：
１、被告係上開公司董事長，自八十六年十一月間起占有坐落國有行水區內河川公地
    ，供經營砂石業務，將上開公司之機械、砂石堆置在上開行水區內河川公地上，
    為第三河川局分別於八十八年十二月二十二日、八十九年七月十日查獲後，甲○○仍未終止其堆置行為，於八十九年十一月間，第三河川局再度勘測時，其堆置
    之位置如附圖所示等行為，業據被告在警訊中、在本院訊問時供承在卷，復有第
    三河川局函、勘查紀錄、位置圖附卷可稽，足認屬實。
２、而被告在上開砂石場區堆置砂石、機械之位置，係在緊鄰堤防之處，屬於行水區
    ，足以妨礙水流宣洩之順暢，尤以豪雨汛期為最等情，業據第三河川局函復本院
    甚明，並有位置圖在卷可按，堪信屬實。依附圖所載之砂石堆置位置、面積、水
    流方向、堤防位置等相關地理形勢，並參以其堆置砂石、機械之面積已達０．七
    五五公頃，且緊鄰堤防等情，堪認在豪雨汛期時，上開堤防之原防護功能即有無
    法負荷受阻礙水流之虞，水流若在此受妨礙無法順利宣洩，將使水位升高，並浸
    蝕同安厝堤防旁之河川區線內沿岸土地，當致生沿岸居民身體、財產遭損傷之虞
    之公共危險，第三河川局亦函復本院稱被告堆置砂石情況致生公共危險之機率甚
    大等意旨，與本院認定相符，應屬可信。
３、被告於右揭時地堆置砂石及機械以經營砂石業務，於八十七至八十九年間，其所
    得營業額共二千萬元以上，業據證人乙○○在本院訊問時供承在卷，並據被告供
    承在卷，亦堪信屬實。
    綜上所述，被告上開辯解無非卸責之詞，不足採信。右揭犯行，事證明確，洵堪
    認定。
二、按水利法第九十二條之一第一項所謂「致生公共危險」，固以實際上須有具體危
    險之發生為要件，然具體危險之存否，應依社會一般之觀念，客觀的予以判定。
    即依其妨礙水流之具體情況，視其一般上是否有使流水改道，浸蝕護岸，而影響
    安全之虞，以決定其危險之有無，最高法院八十八年度臺上字第七五九八號刑事
    裁判意旨可資參照 (參照最高法院刑事裁判書彙編第三八期第六七０頁至第六七
    五頁)。被告在行水內堆置砂石情形，既有使沿岸人民身體、財產受損傷之虞，
    已如前述，自已合於肇致公共危險之程度。被告所為，違反水利法第七十八條第
    一項第三款之規定，應依水利法第九十二條之一第一項後段論處，至被告堆置機
    械妨礙水流部分，雖合於水利法第七十八條第一項第一款之規定，惟水利法七十
    八條第一項第一款、第三款之規定同在於保護水流之暢通，其規範目的相同，無
    重複科處刑罰之必要，被告之一個堆置行為，同時於合於水利法七十八條第一項
    第一款、第三款之之規定，應係法規競合，僅依占用土地面積較大危害情節較為
    嚴重之堆置砂石部分論處，即為已足。被告於右揭時地犯罪所得利益，已逾右揭
    罪名之法定罰金刑最多額，本院斟酌上情，茲於被告所得利益之範圍內，依刑法
    第五十八條之規定，酌量加重法定之罰金刑。查被告長期違法使用國有河川土地
    營砂石事業，獲取利益，影響沿岸居民身體、財產，情節非輕，於在本院審理期
    間，雖未清除堆置之全部砂石，惟已清除部分堆置之砂石，此有第三河川局檢送
    之相片附卷可稽，爰審酌上情、被告犯罪之動機、智識程度、手段、所生危害及
    其犯後態度等一切情狀，量處如主文所示之刑，以示懲儆，並就被告所科處之罰
    金刑，依法諭知易服勞役之折算標準。又刑法第四十一條第一項規定已於九十年
    一月十日修正公布，並自九十年一月十二日起生效，被告行為後法律有變更，比
    較新舊法，應依刑法第二條第一項前段之規定，適用對被告較有利之修正後刑法
    第四十一條第一項前段之規定，審酌其身體、教育、職業、家庭之關係，就被告
    所處之有期徒刑，依法諭知易科罰金之折算標準。
三、公訴意旨另略以：被告尚有自八十九年五月間起，竊占上開國有行水區土地，因
    認被告涉有刑法第三百二十條第二項、第一項之竊占罪嫌。按犯罪事實應依證據
    認定之，無證據不得推定其犯罪事實；又不能證明被告犯罪者，應諭知無罪之判
    決，刑事訴訟法第一百五十四條、第三百零一條第一項定有明文。經訊之被告堅
    決否認有竊占上開土地之情事，辯稱：「以前我前手就在該處堆放，有升豐砂石
    廠時就開始堆放，以前負責人是丙○○○，我是八十六年十一月才接手，現在堆
    放面積很小，堆成長方形並靠岸邊堆放，我加高堆放，不過沒有加寬、加長堆放
    面積。」等語，經查被告與乙○○、丙○○○於八十六年十月間簽訂契約，租得
    坐落上開土地上之廠房及購得坐落上開土地上之砂石，有被告所提出之租賃暨買
    賣合約書附卷可稽，而證人乙○○即丙○○○之夫在本院審理時亦證稱：「 (提
    示被告甲○○所提租賃暨買賣合約書）這是我和甲○○簽訂的契約，丙○○○是
    我的太太，簽訂合約後，我就將砂石場的機器設備給甲○○，當時有部分存貨的
    砂石級配也一併賣給甲○○，現場廠房於民國五十八、五十九年時就存在，原本
    甲○○是八十三、八十四年就在我砂石場工作，後來八十六年才簽合約。」等語
    相符，是被告所辯未竊占土地等情，應可信為真實。如公訴意旨所載之證據尚不
    足以證明被告有上開竊占犯行，此外，本院亦查無其他積極之證據，足資證明被
    告有如公訴意旨所指之上開竊占犯行，是公訴人所指被告涉有上開竊占罪嫌，尚
    屬不能證明，此部分本應為無罪之諭知，惟依公訴意旨此部分與前揭有罪部分具
    有牽連犯之裁判上之一罪之關係，故不另為無罪之諭知，附此說明。
四、據上論斷，應依刑事訴訟法第二百九十九條第一項前段、水利法第九十二條之一
    第一項後段、刑法第二條第一項前段、第十一條前段、第五十八條、修正後第四
    十一條第一項前段、第四十二條第三項、罰金罰鍰提高標準條例第二條，判決如
    主文。
中      華      民      國      九十      年      八      月      二    日
                                臺灣臺中地方法院刑事第二庭
                                    法  官  羅  永  安
右正本證明與原本無異。
如不服本判決，應於送達後十日內向本院提出上訴狀（須附繕本），上訴於臺灣高等
法院臺中分院。
                                    書記官
中      華      民      國      九十      年      八      月      六    日
附錄本案論罪科刑實體法條文
水利法第九十二條之一 （違反第七十八條之處罰）
違反第七十八條第一項各款情形之一者，除通知限期回復原狀、清除或廢止違禁設施
外，處六千元以上三萬元以下罰鍰；因而損害他人權益者，處三年以下有期徒刑、拘
役或科或併科四千元以上二萬元以下罰金；致生公共危險者，處五年以下有期徒刑，
得併科六千元以上三萬元以下罰金。
前項行為人，未在限期內回復原狀、清除或廢止違禁設施者，得按日處罰鍰至回復原
狀、清除或廢止違禁設施完竣之日止；其情節重大者，得沒入其違禁設施或機具。


司法院資訊處製作；財團法人民間司法改革基金會備份。
